【裁判字號】    89,上易,4111
【裁判日期】    891230
【裁判案由】    詐欺等
【裁判全文】
臺灣高等法院刑事判決                          八十九年度上易字第四一一一號
    上  訴  人
    即  自訴人  丙○○
    自訴代理人  甲○○
    被      告  乙○○
    選任辯護人  龔維智
右上訴人因被告詐欺等案件，不服臺灣台北地方法院八十九年度自字第五四八號，中
華民國八十九年九月十八日第一審判決，提起上訴，本院判決如左：
    主  文
上訴駁回。
    理  由
一、自訴人於民國八十九年六月十五日提起自訴及於原審八十九年八月四日調查時以
    言詞追加自訴意旨略以：緣自訴人本任職於台北市○○區○○路二段六０六巷六
    號財團法人同仁院萬華醫院（以下稱萬華醫院）之營養師，被告乙○○則為同醫
    院之會計。自訴人於八十九年六月十二日下午三時於該醫院之行政室向被告請款
    新台幣（以下同）二萬五千元，被告要求自訴人於請款單上寫上請款金額、項目
    及「已領取」字樣，並稱待會給錢，待自訴人填妥請款單後交予被告，被告便將
    該請款單收回，而未給付款項予自訴人，而於翌日（即八十九年六月十三日）下
    午自訴人要求被告給付該筆金額時，被告竟謊稱已支付等語，因認被告乙○○此
    部分之行為涉有刑法第三百三十九條第二項之詐欺得利罪嫌；被告乙○○又於八
    十九年六月十四日在萬華醫院之辦公室內，於多名同事可共見共聞之公然狀態下
    對自訴人出言以「豬腦，講話像放屁」等語公然侮辱等語，因認被告乙○○此部
    分之行為涉有刑法第三百零九條之公然侮辱罪嫌。
二、按犯罪事實應依證據認定之，無證據不得推定其犯罪事實。又不能證明被告犯罪
    者，應諭知無罪之判決，刑事訴訟法第一百五十四條、第三百零一條第一項分別
    定有明文。又事實之認定，應憑證據，如未能發現相當證據，或證據不足以證明
  ，自不能以推測或擬制之方法，為裁判基礎（最高法院四十年台上字第八六號判
    例參照）。而告訴人之告訴，係以使被告受刑事訴追為目的，是其陳述是否與事
    實相符，仍應調查其他證據以資審認（最高法院五十二年台上字第一三００號判
    例參照）。且認定犯罪事實所憑之證據，雖不以直接證據為限，間接證據亦包括
    在內，然而無論直接證據或間接證據，其為訴訟上之證明，須於通常一般之人均
    不致有所懷疑，而得確信其為真實之程度者，始得據為有罪之認定，倘其證明尚
    未達到此一程度，而有合理之懷疑存在致無從使事實審法院得有罪之確信時，即
    應由法院為諭知被告無罪之判決（最高法院七十六年台上字第四九八六號判例參
    照）。
三、自訴人認被告涉有前開詐欺得利及公然侮辱之犯行，其所依憑之證據無非係以被
    告請自訴人先在請款單上填載已領取字樣，卻未將自訴人所請領款項交予自訴人
    ，有該請款單為證，至於被告公然侮辱自訴人部分，則有證人鄧惠美及谷靜鳳在
    場聽聞，並有其當場錄得之錄音帶足資佐證。
四、訊據被告固不否認其為萬華醫院之會計，並有於自訴人於前述時地向其請款時，
    請自訴人先在請款單上記載已領取等字，核與自訴人此部分所供述之情節相符，
    並有該請款單一紙在卷可稽，惟被告堅決否認有何詐欺得利及公然侮辱之犯行，
    辯稱：自訴人指我詐欺那天，我有先點一筆一萬元給自訴人，這筆一萬元是醫院
    櫃台要的，我託自訴人拿下去給櫃台，這筆一萬元自訴人有拿到，隔沒多久我又
    點了一筆二萬五千元要給自訴人來付他早餐費之請款，並請她簽收，同時我打電
    話給櫃台說我叫自訴人拿一萬元過去，櫃台說不用了，就再去向自訴人把這一萬
    元拿回來，自訴人也把這一萬元還給我，因為這個時候自訴人可能沒有把放在出
    納桌上的二萬五千元拿回去，所以我可能不注意把這二筆（一萬元、二萬五千元
    ）一起拿回來鎖到出納抽屜，隔天晚上自訴人告訴我沒有拿到二萬五千元，十四
    日上班我就開始找，我請出納去金庫核對金額，發現多了二萬五千元，我當時就
    通知自訴人要她來拿回去，結果自訴人不拿回去，我就把錢放在金庫二天，並請
    示醫院之副院長要如何處理，副院長說要放回金庫，後來我就當著自訴人的面跟
    她說這二萬五千元妳既然不要了，我就當著自訴人的面把錢交給出納鄧惠美，由
    鄧惠美在轉帳傳票上載明收訖，回存到醫院之帳戶去，我絕對沒有詐欺；另外伊
    於與自訴人爭執過程當中因為確信自訴人已簽收該款，故認為是自訴人自己忘記
    ，但自訴人卻不放過一直爭執，才在情急之下脫口說出「你這種人講話叫放屁！
    」、「你是那個豬腦，自己都不想清楚，然後來講別人」等語，但當時伊並無惡
    意，亦無侮辱自訴人之意思，且該址只有洽公之人可以進去，一般人不可隨意進
    來，當時與自訴人說話時，有另一同事把門關上，只有自訴人與被告二人在裡頭
    談，伊沒有公然侮辱之意圖等語。
五、經查：
  (一)詐欺得利部分：
    被告辯稱伊於八十九年六月十三日晚上經自訴人告知其並未領得二萬五千元時，
    伊隨即於隔日十四日上班時開始請醫院之出納鄧惠美至金庫核對，等發現金庫內
    多出一筆二萬五千元後，就馬上通知自訴人要把錢拿回去，結果自訴人不拿回去
    ，嗣後便由伊當著自訴人之面將此二萬五千元交付給出納鄧惠美，並由鄧惠美制
    作轉帳傳票存回醫院之帳戶乙節，不惟自訴人於原審八十九年七月二十一日調查
    時供稱被告確有在十四日上班時對其說錢找到了，只是其覺得被告故意對其詐騙
    ，所以不願領取（詳原審卷第六十三頁）；另證人即萬華醫院之出納鄧惠美於原
    審到庭結證稱：「我每天的例行工作之一會到醫院金庫去核對現金數目，大約在
    六月中旬某一天，我去金庫核對發現現金多了二萬五千元，加上事前被告就有跟
    我說他跟自訴人間有差了二萬五千元的問題，我就叫被告打院內內線電話，叫自
    訴人來拿，說二萬五千元已經找到了，自訴人就上到我們八樓辦公室當著我與被
    告的面說這二萬五千元他不要了，要請副院長處理，我看自訴人這樣講，就把錢
    放回金庫，到六月十六日，我就當著自訴人的面製作傳票，把錢存回銀行去，這
    時被告也在場等語屬實（詳原審卷第七十四、七十五頁），並有鄧惠美所制作之
    轉帳傳票一紙附卷可稽（詳原審卷第六十六頁），由是足見，被告並無為自己或
    第三人不法所有或不法利益之意圖，本件純係疏忽造成之錯誤，尚難認被告有何
    施詐行為，自不得以自訴人之片面指訴即認定被告詐欺犯行。
  (二)公然侮辱部分：
    自訴人主張被告於八十九年六月十四日在萬華醫院之辦公室內，於多名同事可共
    見共聞之公然狀態下對自訴人出言以「豬腦，講話像放屁」等語公然侮辱一節，
    固據提出被告所不爭執之電話錄音帶一捲為証，經本院當場勘驗該錄音帶之重要
    點，被告亦坦承與自訴人爭執過程當中脫口說出「你這種人講話叫放屁！」、「
    你是那個豬腦，自己都不想清楚，然後來講別人」等語，此並有自訴人提出之錄
    音帶、譯文及本院審理筆錄在卷可按，而對人說「你這種人講話叫放屁！」、「
    你是那個豬腦，自己都不想清楚，然後來講別人」等話語，固屬不尊重，且帶有
    侮辱他人意味之言語，但被告之行為是否成立刑法第三百零九條第一項之公然侮
    辱人罪，應以被告陳述上開言語之地點，是否符合「公然」之程度為其前提。依
    司法院二十九年院字第二○三三號解釋，所謂「公然」係指不特定人或多數人，
    得以共見、共聞者而言，查被告為上開言語時，其地點為萬華醫院八樓行政辦公
    室，此為兩造所不爭執，醫院乃公共場所，固無疑問，但並非醫院建築物內所有
    地方均為公共場所，仍應依各該地方之具體使用情形、性質及需要等具體認定其
    是否為一般不特定人或多數人得以共聞共見之場所。本件現場既為醫院八樓行政
    辦公室內，而該辦公室內有被告之會計、出納等與金錢有關之重要單位辦公處所
    ，此亦為自訴人所不否認，衡諸該辦公室之性質、需要及使用情形，該八樓出納
    、會計之行政辦公室並非一般病患或病患家屬所得任意進出之公共場所，當堪認
    定，另証人谷靜鳳於原審中雖到庭結証稱：「發生爭執之辦公室不是不特定人都
    可以出入，只有院內員工及業務往來的廠商可以出入」等語（詳原審卷第一一一
    頁），但該處既為辦公重地，閒雜人等不得任意進入，即便院內同仁或洽公之廠
    商於進入時，亦應遵守辦公室之禮節，先行敲門示意後始得開門進入，此亦為吾
    人日常生活所悉之生活儀節，故該辦公重地，並非一般不特定人得自由出入之公
    共場所，當無疑義。又依自訴人提出之該錄音譯文內容觀之，自訴人與被告在該
    辦公室內發生爭執時，現場僅有出納鄧惠美、採購谷靜鳳二人在場，証人谷靜鳳
    於原審中更証稱當時僅伊與被告、自訴人三人在場，出納鄧惠美是否在場，已不
    記得等語（詳原審卷第一一一頁），足見當時除在該處辦公之出納鄧惠美、採購
    谷靜鳳外，別無他人在場，則尚難認被告在該處與自訴人爭執並說出上揭具侮辱
    性之言語時，係多數人得以共聞共見之狀況。從而被告雖於上開時地脫口說出該
    具侮辱性之言語，但因該場所並非一般人得以任意出入，且現場除當事人外，僅
    有特定之二人，尚與刑法第三百零九條第一項規定之「公然」要件不符，故此部
    分亦難以公然侮辱罪相繩。
六、原審未詳查本件錄音帶乃對話之一方與他人於對話時一方為蒐証之目的而錄音者
    ，核與侵害他人秘密通訊而非法竊錄他人對話者有別，原審認該錄音帶不具証據
    能力，固非的論，但原審依法為被告無罪之諭知，核無不合，自訴人上訴指摘原
    判決不當，請求撤銷原判決，核其上訴為無理由，應予駁回。
據上論結，應依刑事訴訟法第三百六十八條，判決如主文。
中      華      民      國    八十九    年     十二     月     三十     日
                            台灣高等法院刑事第二十庭
                                    審判長法  官  葉  麗  霞
                                          法  官  王  炳  梁
                                          法  官  黃  瑞  華
右正本證明與原本無異。
不得上訴。
                                          書記官  秦  仲  芳
中    華    民    國    九十      年       一       月          二      日


司法院資訊處製作；財團法人民間司法改革基金會備份。
